【裁判字號】    88,上訴,3639
【裁判日期】    890210
【裁判案由】    公共危險
【裁判全文】
臺灣高等法院刑事判決                          八十八年度上訴字第三六三九號
    上  訴  人
    即  被  告  丁○○
    選任辯護人  崔百慶
右上訴人因公共危險案件，不服臺灣士林地方法院八十七年度訴字第三三０號，中華
民國八十八年八月六日第一審判決（起訴案號：臺灣士林地方法院檢察署八十七年度
偵字第二四八七號）提起上訴，本院判決如左：
    主  文
上訴駁回。
    事  實
一、丁○○於民國（下同）八十七年三月六日二十二時許，在臺北市○○○路其舅媽
    住處以電話與其男友乙○○商談中，因發生爭執，一時氣憤欲加報復，竟萌生燒
    燬乙○○住宅之犯意，遂於翌（七）日凌晨零時許，先在台北市○○○路某７－
    １１便利商店購買泰山牌純水二瓶，將瓶中之純水倒掉，持以順路向附近之加油
    站購買九五汽油加滿二瓶後，旋搭乘計程車於當日凌晨零時五十分許到達台北縣
    汐止鎮○○○路一三二巷口下車，前往同巷二弄一０號乙○○住處樓下（為五層
    樓之建築物），見乙○○所有車牌號碼ＧＱＹ－四三六號機車停放該處一樓樓梯
    間，乃於同日凌晨零時五十四分許（起訴書誤為凌晨一時許，應予更正），基於
    放火燒燬乙○○住宅之犯意，將所攜帶汽油中之一瓶潑灑在該ＧＱＹ－四三六號
    機車上，並以事先備妥其所有之千輝牌打火機一個點燃該機車，用以放火燒燬該
    住宅，嗣火勢迅及延燒，致燒燬該機車及一樓樓梯大門，並造成一至五樓樓梯間
    牆壁焦黑，幸經附近居民迅速報案，經消防隊及時趕往將火撲滅，始未燒燬該住
    宅，而未釀成鉅災。丁○○縱火後，隨在附近徘徊觀察，俟火勢被撲滅後始逃離
    現場，搭乘計程車至台北市○○路五號三樓其另一男友丙○○住處。其後警方依
    乙○○之指證，認丁○○涉嫌重大，循線至台北市○○路五號三樓丙○○住處查
    獲丁○○，並扣得丁○○所有之上開千輝牌打火機一個，另又於縱火現場隔壁（
    即台北縣汐止鎮○○○路一三二巷二弄八號）樓梯間，查獲裝滿汽油（查獲後已
    被倒掉）及裝有殘餘汽油之上開塑膠瓶各一個。
二、案經台北縣警察局汐止分局移送台灣士林地方法院檢察署檢察官偵查起訴。
    理     由
一、訊據被告丁○○雖坦承有於右揭時、地購得泰山牌純水二瓶，將瓶中之純水倒掉
    ，持以向附近之加油站購買九五汽油加滿二瓶後，旋搭乘計程車至台北縣汐止鎮
    ○○○路一三二巷二弄一０號乙○○住處樓下，於同日凌晨零時五十四分許，將
    所攜帶汽油中之一瓶潑灑在該ＧＱＹ－四三六號機車上，並以事先備妥之千輝牌
    打火機點燃，放火燒燬該機車之事實，但矢口否認有燒燬上開建物之犯意，辯稱
    ：伊有精神方面之疾病，當天受乙○○言語上之刺激，只想燒掉乙○○之機車而
    已，並非想燒掉整個建築物，且事後伊有請其另一男友丙○○打一一０報警自首
    云云。惟查：
  (一)被告確有於前開時、地，持所購得之兩瓶純水塑膠瓶改換裝填汽油，至台北縣汐
    止鎮○○○路一三二巷二弄一０號被害人乙○○住處一樓樓梯間，將汽油潑灑在
    乙○○所有ＧＱＹ－四三六號機車上，以打火機點燃燒燬，致該機車及同址一樓
    樓梯大門均燒燬，並造成一至五樓樓梯間牆壁焦黑之事實，除據被告自白在卷外
    （見偵查卷第六頁、第十六頁、第十七頁，原審卷第九十六頁），復經被害人乙○○於警訊、檢察官偵查及原法院調查中證述明確，並有台北縣警察局汐止分局
    火災原因調查報告書影本一份、現場照片三張附卷可稽（見原審卷第九頁至第十
    九頁），及被告所有之泰山牌純水瓶壹個（內裝殘餘汽油）、泰山牌純水瓶空瓶
    壹個（原裝滿之汽油已被倒掉）、千輝牌打火機壹個扣案足資佐證。次查，被告
    另供承於放火前乙○○有以言語刺激渠不敢至其住處放火，渠並有說「如果你對
    我們家不利，我就燒你們全家」等語（見偵查卷第五、十六頁背面）；另又自承
    ：因為乙○○玩弄我，他看準我不敢，我才放火云云（見原審卷第三十頁）；參
    以：本案機車放置於上址五層樓建築物之一樓樓梯間，機車內有汽油及機油等油
    品，若以汽油潑灑並點燃，極易迅速延燒整棟大樓並有爆炸之危險性，被告竟不
    顧此危險，仍以執意以汽油潑灑點燃，且留在現場觀看火勢，直到火勢被附近居
    民及消防隊撲滅，才逃離現場等情觀之，得見被告放火目的，係在燒燬乙○○之
    住宅以洩憤，而非僅在燒燬機車。被告所辯：僅是想燒被害人乙○○之機車等語
    ，顯非事實，尚不足採。
  (二)再查，被告提出台北市立療養院出具之證明書，固記載有「1.疑人格疾患。2.藥
    物濫用。」等語；然被告獲案以後在警訊、檢察官偵查或法院審理中，對於案發
    之經過均能詳細描述，條理清晰。另經原法院函請台北市立療養院鑑定被告行為
    時之精神狀況結果，認：「被告於犯行後三小時接受警訊時曾稱『縱火前有吃安
    眠藥』，於鑑定會談時又稱犯行前並未服用安眠藥；惟除被告一己之陳述外，並
    無客觀證據可資判斷其於犯行前是否曾服用鎮靜─安眠藥物。然詹女自犯行前至
    犯行後之行為─購買縱火所用物品、前往現場、認出特定機車、縱火、在未遭他
    人起疑情況，觀察火勢、離開現場、要求他人報警─皆在『目的明確』、『循序
    進行』且『執行準確』之行為，故無論其犯行前是否曾服用鎮靜─安眠藥物，其
    犯行時（及其後）對於外界事務之知覺理會及判斷作用，以及自由決定意思之能
    力顯皆完好，且知悉一己行為之違法。因此，本院認為被告犯行時之精神狀態並
    未達到精神耗弱之程度」云云，有該院八十七年十二月二十三日八七北市療成字
    第八七九二四二號函及精神鑑定報告書一份附卷可參（見原審卷第四十一頁至第
    四十六頁），顯見被告於行為時並無精神耗弱或心神喪失之情形；從而被告所辯
    ：渠有精神方面之疾病等語，亦不足採。
  (三)又查，關於被告在放火後是否曾報警自首乙節，訊之據被告聲請傳喚之證人丙○○證稱：當天是我打一一０報案自首的，丁○○跟我說她去放火，要我幫她報案
    自首；她本是跑我家要自殺，結果被我抓下來，她要我報案自首，我就打一一０
    電話報警，告訴他們說有人放火要自首，人在吉祥路五號三樓，好像沒有告訴他
    們說是丁○○的名字云云（見原審卷第五十一頁）。另據臺北市政府警察局八十
    八年十一月九日北市警勤字第八八二九八三三七００號函附送之報案紀錄，略以
    ：「案類：糾紛（吵架、家庭、財物），報案時間：八十七年三月七日二時四十
    二分，報案人：姓名楊，報案內容：男女糾紛...，處理情形：初報情形已處理
    完畢，男（丙○○）、女（丁○○）感情糾紛已排解完畢」等語（見本院卷），
    ，顯見證人丙○○所為之報案，僅提及男女糾紛問題，尚難認證人丙○○報案時
    所為之陳述，足以確認犯罪行為人之姓名及所欲自首之犯罪，而符合自首之要件
    。另查，經原法院函台北縣警察局汐止分局查詢如何查獲本案時，據函覆：本案
    發生後，消防隊即刻前往撲救，隨即本分局社后所員警趕至現場作查訪，並從被
    害人乙○○口中得知詹女涉有重嫌，即循線在台北市○○路五號三樓埋伏，旋台
    北市警察局巡邏車到達而共同查獲詹女，隨即由社后所員警帶回處理，至於詹女
    稱係叫丙○○打一一０報警，皆為詹女自己之陳述云云，有該分局函文一紙附卷
    可參（見原審卷第八頁）。復經證人即處理該案之原社后派出所警員甲○○於原
    法院調查中證稱：火災被害人就是丁○○之男友，我們火災發生後做地毯式訪問
    ，訪問到丁○○男友說火災之前他們有通過電話，丁○○要放火，她男朋友告訴
    我們丁○○兩個住所，我們先去內湖沒找到，後來到吉祥路才找到被告，我們越
    區辦案，之前有向勤務中心通報，我們在樓下埋伏，後來樓上發生爭吵，可能鄰
    居報案，台北市政府警員也來，我們有跟警員說明，後將人帶回去等語（見原審
    卷第六十二頁）；在本院調查中仍證稱：火災發生到現場作查訪，據他男友乙○○供稱可能是她（即被告）縱火，因她縱火以前有與他通過電話，說要縱火，他
    提供我們處所，先到他家住處埋伏，後來到吉祥路埋伏，（丁○○有請丙○○打
    一一０）是被告自己自白，我們到現場埋伏，在二樓或三樓有吵雜聲，後來臺北
    市（政府警察局）巡邏車有來，她跑到丙○○家有吵架，我們樓下都聽到，後來
    我們有跟著台北市警察進去，北市警處理應不是放火，他們不知道放火，是我們
    告訴他們的，北市警是處理男女糾紛事，處理完人就讓我們帶走云云（見八十八
    年十二月二十八日訊問筆錄）。再經原法院函臺北市政府警察局松山分局查詢是
    否有員警於案發當日前往台北市○○路五號三樓辦案，經該分局覆以：本所警員
    嚴華郁於八十七年三月七日凌晨三時擔任三時至五時巡邏勤務，巡邏至吉祥路五
    號時，被越區辦案台北縣警局同仁攔車，稱因偵辦刑案，需本轄派出所警員會同
    查案，隨予協助等語，有臺北市政府警察局松山分局松山派出所北市松警派恩字
    第二一二九號函一份附卷可稽（見原審卷第七十七頁）。另經原審函查台北市政
    府警察局、台北縣警察局查詢是否有人於案發當日打一一０電話報案上址遭人縱
    火乙案乙節，均據函覆當日並未接獲民眾報案等情，有台北市政府警察局、台北
    縣警察局函各一件在卷為證（見原審卷第五十五頁、第六十一頁）。綜上觀之，
    臺北縣警察局汐止分局社后派出所及松山分局員警到台北市○○路五號查獲被告
    時，均非因被告打一一０報警自首所致。被告所辯：有請丙○○打電話自首云云
    ，委無足採。
  (四)依臺北縣警察局汐止分局函送之火災調查報告及火災出勤觀察紀錄所載，本案火
    災發生時間及報案時間均為八十七年三月七日凌晨零時五十四分（見原審卷第十
    四頁、第十六頁），起訴書、原審判決認本案被告放火時間係在同日凌晨一時許
    ，應係誤認，應予更正。
  (五)本案事證明確，被告犯行已堪認定。
二、按本件建築物於案發時係供人使用之住宅，經被告縱火後，僅被害人之機車及該
    建築物之一樓樓梯大門燒燬，一至五樓樓梯間牆壁焦黑，得見被告雖預見縱火燒
    燬現供人使用之住宅，然尚未達該住宅喪失效用之程度，仍屬未遂階段；核被告
    所為，係犯刑法第一百七十三條第一項、第三項放火燒燬現供人使用之住宅未遂
    罪，被告著手於犯罪行為之實行而不遂，為未遂犯，應依同法第二十六條前段規
    定減輕其刑。雖公訴人另認應依自首規定減輕其刑云云，惟被告並不符合自首之
    要件，已如前述，故不得依自首之規定減刑，附此敘明。
三、原審基此適用刑法第一百七十三條第一項、第三項、第二十六條前段之規定，並
    爰審酌被告僅因細故，即在多人居住之大樓縱火，幸因居民及消防隊及時撲滅，
    始未釀成鉅災，被害人損害雖尚非嚴重，然對於住戶則造成莫大之心理恐慌，危
    害不可謂不大，被告惡性重大，本應予以嚴懲，然念其年紀尚輕，且尚無前科紀
    錄及犯後態度等一切情狀，量處有期徒刑五年。並敘明扣案之泰山牌純水瓶壹個
    （內裝殘餘汽油）、泰山牌純水瓶空瓶壹個（原裝滿汽油，嗣已倒掉，倒掉之汽
    油無庸再宣告沒收）、千輝牌打火機壹個，均為被告所有，並係供被告犯罪所用
    之物，業據被告陳明在卷，應依刑法第三十八條第一項第二款規定，併予宣告沒
    收。其認定事實、適用法律及量刑，均為妥適。被告之上訴意旨以其曾託友人自
    首云云，指摘原判決不當，並無理由，應予駁回。
據上論斷，應依刑事訴訟法第三百六十八條，判決如主文。
本案經檢察官蔡日昇到庭執行職務。
中      華      民      國    八十九    年      二      月      十      日
                              臺灣高等法院刑事第十二庭
                                  審判長法  官  劉  景  星
                                        法  官  陳  志  洋
                                        法  官  陳  博  志
右正本證明與原本無異。
如不服本判決應於收受送達後十日內向本院提出上訴書狀，其未敘述上訴之理由者並
得於提起上訴後十日內向本院補提理由書（均須按他造當事人之人數附繕本）。
                                        書記官  鄭  兆  璋
中      華      民      國    八十九    年      二      月十六     日
附錄：本判決論罪科刑法條全文
刑法第一百七十三條第一項、第三項：
放火燒燬現供人使用之住宅或現有人所在之建築物、礦坑、火車、電車或其他供水、
陸、空公眾運輸之舟、車、航空機者，處無期徒刑或七年以上有期徒刑。
失火燒燬前項之物者，處一年以下有期徒刑、拘役或五百元以下罰金。
第一項之未遂犯，罰之。
預備犯第一項之罪者，處一年以下有期徒刑、拘役或三百元以下罰金。


司法院資訊處製作；財團法人民間司法改革基金會備份。
